臺灣高等法院刑事裁定
109年度毒抗字第98號
抗  告  人
即  被  告  陳盈全




上列抗告人即被告因違反毒品危害防制條例案件，不服臺灣桃園
地方法院109年度毒聲字第208號，中華民國109年5月26日所為施
以強制戒治裁定（聲請案號：臺灣桃園地方檢察署108年度毒偵
字第4278號），提起抗告，本院裁定如下：
    主  文
抗告駁回。                                              
    理  由
一、原裁定意旨略以：抗告人即被告陳盈全前因施用毒品案件，
    經原審法院以97年度毒聲字第1140號裁定令入戒治處所，於
    民國97年12月16日執行完畢，有本院被告前案紀錄表在卷可
    查，是被告於108年再犯本案施用毒品之犯行，非屬5年內再
    犯，依毒品危害防制條例第20條第3項之規定，應適用同條
    第1項、第2項規定之觀察勒戒、強制戒治程序處理，合先敘
    明。又被告本案施用第二級毒品犯行，前經原審法院以108
    年度毒聲字第414號裁定送勒戒處所觀察、勒戒後，經法務
    部○○○○○○○○附設勒戒處所評分結果，其前科紀錄與行為表現
    為50分、臨床評估為14分、社會穩定度為5分，靜態因子分
    數為60分，加計動態因子分數9分共69分，綜合判斷認「有
    繼續施用毒品傾向」，有上開裁定、本院被告前案紀錄表、
    法務部○○○○○○○○附設勒戒處所109年5月12日新戒所衛字第10
    907006660號函暨所附有無繼續施用毒品傾向證明書及有無
    繼續施用毒品傾向評估標準紀錄表在卷可稽。茲有無「繼續
    施用毒品傾向」此種個案臨床實務及相關事證之綜合判定，
    有相當之專業依據及標準，今原審由形式上觀察，上開評分
    並無擅斷或濫權等明顯不當情事，自宜尊重，本件聲請人上
    開強制戒治之聲請，經核並無不合，爰依毒品危害防制條例
    第20條第2項後段規定，裁定令抗告人入戒治處所強制戒治
    ，期間為6個月以上，至無繼續強制戒治之必要為止，但最
    長不得逾1年等語。
二、抗告意旨略以：
　㈠抗告人為警查獲後即痛改前非，108年7月份至今都沒有再施
    用第二級毒品甲基安非他命，法務部○○○○○○○○均有執行尿液
    檢驗可資證明。且抗告人另有案件在監執行中，刑期為有期
    徒刑3年2月、拘役150日，豈有「出去繼續施用毒品之傾向
    」？抗告人受刑期間均有慈濟教誨師輔導諮商，引導其心理
    狀態，加上其自身努力以期達到不再使用毒品的目的，抗告
    人於觀察、勒戒期間已靜心悔改，於輔導期間亦努力參與團
    體，亦無不當行為，實無強制戒治之必要。
　㈡抗告人有固定居所，並與家人同住，家中有母親、妻子及2個
    小孩（2歲、7歲），由母親照顧，妻子上班以支撐家中經濟
    ，懇請撤銷原裁定，讓抗告人重新回歸社會云云。
三、按觀察、勒戒後，檢察官依據勒戒處所之陳報，認受觀察、
    勒戒人有繼續施用毒品傾向者，應聲請法院裁定令入戒治處
    所強制戒治，其期間為6個月以上，至無繼續強制戒治之必
    要為止，但最長不得逾1年，毒品危害防制條例第20條第2項
    定有明文，亦即此處遇制度之目的，在於幫助施用毒品者戒
    除毒癮，消滅其再次施用毒品之危險性，且無例外規定。其
    次，關於受觀察勒戒人有無繼續施用毒品傾向之評估，並非
    完全以受勒戒人勒戒後之結果為準，勒戒前之各種情況，仍
    應作為評估之依據。依勒戒處所評分說明手冊規定，係以前
    科紀錄與行為表現、臨床評估、社會穩定度三項合併計算分
    數，每一大項皆有靜態因子與動態因子。先以靜態因子分數
    評分，靜態因子分數總分在60分（含）以上為「有繼續施用
    毒品傾向」：60分以下，與動態因子分數相加，如果總分在
    60分（含）以上，為「有繼續施用毒品傾向」。是被告有無
    「繼續施用毒品傾向」，係依具體個案之臨床實務及相關事
    證等情綜合判定，有其相當之專業依據及標準，且涉及專門
    醫學，又衡酌強制戒治之目的，係為協助施用毒品者戒斷毒
    品之心癮及身癮所為之一種保安處分類型，而該評估標準係
    適用於每一位受觀察、勒戒處分之人，具一致性、普遍性、
    客觀性，倘其評估由形式上觀察，無擅斷或濫權等明顯不當
    之情事，法院宜予尊重。次按毒品危害防制條例所規定之觀
    察、勒戒或強制戒治處分其立法意旨在幫助施用毒品者戒除
    毒癮，該處分之性質非為懲戒行為人，而係針對行為人將來
    之危險所為預防、矯治措施之保安處分，以達教化與治療之
    目的，可謂刑罰之補充制度，從而毒品危害防制條例本身所
    規定之強制戒治等保安處分，雖兼具自由刑之性質，卻有刑
    罰不可替代之教化治療作用。
四、經查：
　㈠抗告人經原審法院以108年度毒聲字第414號裁定送法務部○○○
    ○○○○○附設勒戒處所觀察、勒戒後，該勒戒處所以其前科紀
    錄與行為表現、臨床評估及社會穩定度等綜合判斷後，其靜
    態及動態因子合計為69分，認為有繼續施用毒品傾向乙節，
    有法務部○○○○○○○○109年5月12日新戒所衛字第10907006660
    號函檢送該所附勒戒所有無繼續施用毒品傾向證明書及評估
    標準紀錄表1份在卷可稽。又上開評估標準紀錄表確由符合
    醫師資格之人所為之評斷，並無程序違法之情狀；且觀該評
    估標準紀錄表記載之評分，係該所相關專業知識經驗人士，
    在抗告人觀察、勒戒期間，依其本職學能在各該具體項目，
    就個案之臨床實務及相關事證，一一評估後所為之綜合判斷
    ，自得憑以判斷抗告人有無繼續施用毒品傾向之證明。則該
    勒戒處所綜合評分者依個案之臨床實務及具體事證，判定抗
    告人為「有繼續施用毒品傾向」，依上開說明，尚無不合。
    故原審依毒品危害防制條例第20條第2項之規定，裁定將抗
    告人送戒治處所強制戒治，經核並無違誤。
  ㈡抗告人雖執前詞提起抗告。惟施用毒品者具「病患性犯人」
    之特質，與一般犯罪人有異，鑑於施用毒品者大多具有「成
    癮性」，為貫徹社會防制毒品之期盼，對施用毒品者，有施
    以「斷癮」之必要，故毒品危害防制條例規定乃就施用毒品
    行為，先為生理治療及心理復健之保安處遇，因而以令入勒
    戒處所觀察、勒戒方式，戒除其身癮，若仍無法戒除，有繼
    續施用毒品之傾向，再令入戒治處所施以強制戒治，以戒除
    其心癮，此乃針對受處分人將來之危險所為預防、矯治措施
    之保安處分，以達教化與治療之目的，可謂刑罰之補充制度
    ，毒品危害防制條例本身所規定之觀察、勒戒及強制戒治等
    保安處分，雖限制受處分人之人身自由，卻有刑罰不可替代
    之教化治療作用，其目的及功能，與刑罰並不相同。且毒品
    危害防制條例第20條第2項係屬強制規定，只需觀察、勒戒
    後，經評定受觀察、勒戒人有繼續施用毒品傾向者，檢察官
    即應聲請法院裁定令入戒治處所施以強制戒治，別無例外。
    是以抗告人既有施用第二級毒品之事實，由原審裁定送勒戒
    處所執行觀察、勒戒後，並經評定「有繼續施用毒品傾向」
    ，已如前述，自有依法施以強制戒治之必要，且非刑罰可以
    替代。故抗告人辯稱：其於108年7月以後即未再施用第二級
    毒品，且其有另案徒刑、拘役尚須執行，而無繼續施用毒品
    之可能云云，尚屬無據。至其另以：家中尚有母親、妻子及
    2名子女，請求早日回歸社會云云置辯，核與其是否因「繼
    續施用毒品傾向」而有強制戒治必要之判斷，要屬二事，抗
    告人尚無從以家庭或經濟因素為其免予強制戒治之事由。
五、綜上所述，原審依檢察官聲請，依毒品危害防制條例第20條
    第2項之規定，裁定被告令入戒治處所施以強制戒治，其期
    間為6個月以上，至無繼續強制戒治之必要為止，但最長不
    得逾1年，於法並無不合。抗告意旨徒以前詞，指摘原裁定
    不當，請求撤銷原裁定，為無理由，應予駁回。
據上論斷，依刑事訴訟法第412條，裁定如主文。 
中　　華　　民　　國　　109 　年　　6 　　月　　24　　日
                  刑事第十五庭  審判長法　官  劉興浪
  　　　　　　　　　　　　　　　　　　法　官  陳信旗
  　　　　　　　　　　　　　　　　　　法　官  林怡秀
以上正本證明與原本無異。
不得再抗告。
                                      書記官  陳采薇
中　　華　　民　　國　　109 　年　　6 　　月　　30　　日